臺灣新竹地方法院民事判決  
110年度訴字第198號
原      告  台新國際商業銀行股份有限公司

法定代理人  尚瑞強  


被      告  邱昌洲  
            邱昌堅  

            邱子維  
            邱子凡  
受  告  知
訴  訟  人  邱富農  
上列當事人間代位請求分割遺產事件，本院於民國110年9月14日
辯論終結，判決如下：
    主      文
受告知訴訟人邱富農及被告應就被繼承人邱楊月英所遺如附表一
所示之不動產辦理繼承登記。
被繼承人邱楊月英所遺如附表一、二所示之遺產准予分割，由受
告知訴訟人邱富農及被告按附表三所示之應繼分比例分割為分別
共有。
訴訟費用由兩造依附表四所示比例負擔。 
    事實及理由
壹、程序方面：
一、按共有物之分割，於共有人全體有法律上之利害關係，須共
    有人全體始得為之，故請求分割共有物之訴，屬於民事訴訟
    法第56條第1項所稱訴訟標的，對於共同訴訟之各人必須合
    一確定者（最高法院42年台上字第318號判例要旨參照）。
    而遺產分割因民法第1151條規定：「繼承人有數人時，在分
    割遺產前，各繼承人對於遺產全部為公同共有」，故遺產分
    割，於共有人全體有法律上之利害關係，參照上開判例之要
    旨，為必要共同訴訟，對於共同訴訟之各人必項合一確定。
    本件原告起訴主張代位其債務人即受告知訴訟人邱富農請求
    分割因繼承所得之遺產，依上開說明，其訴訟標的對於共同
    訴訟之各人必須合一確定。又原告起訴時原列邱守財、邱昌
    洲、邱昌堅為被告，嗣查知邱守財已於起訴前之民國97年11
    月27日死亡，原告乃追加邱守財之繼承人邱子維、邱子凡為
    被告，核係以系爭遺產之全體繼承人為共同被告提起本訴，
    揆諸前揭規定暨說明，並無不合，自應准許。
二、次按，民法第1164條所定之遺產分割，係以整個遺產為一體
    為分割，並非以遺產中個別之財產分割為對象，亦即遺產分
    割之目的在廢止遺產全部之公同共有關係，而非旨在消滅個
    別財產之公同共有關係，其分割方法應對全部遺產整體為之
    。（最高法院95年度台上字第1637號判決要旨參照）。查原
    告起訴時請求其債務人邱富農及被告應就被繼承人邱楊月英
    所遺如附表一所示之不動產辦理繼承登記，並將附表一所示
    之遺產依附表三所示應繼分比例分割為分別共有。嗣查明被
    繼承人邱楊月英除附表一所示之不動產外，尚遺有附表二所
    示之存款，有本院99年度司繼字第433號陳報遺產清冊案卷
    資料足稽，原告雖漏未將存款列為分割標的，揆諸前揭說明
    ，本件仍應以卷附查知之全部遺產為分割標的，合先敘明。
三、被告邱昌堅、邱子維、邱子凡經合法通知，均未於言詞辯論
    期日到場，核無民事訴訟法第386條各款所列情形，爰依原
    告聲請，由其一造辯論而為判決。
貳、實體方面：
一、原告主張：原告之債務人邱富農積欠原告新臺幣（下同）81
    3,319元及其利息未清償，原告已取得上開債權之執行名義
    ，但邱富農名下已無財產可供原告執行。據聞邱富農之母邱
    楊月英於99年4月29日死亡，遺有如附表一所示之遺產，邱
    富農及被告為其繼承人，且未拋棄繼承，迄今未辦理繼承登
    記，而邱富農繼承上開遺產，遲未辦理遺產分割，足認邱富
    農有怠於行使分割遺產權利之情事，致原告無法就邱富農按
    其應繼分所繼承之遺產聲請強制執行取償。原告為保全及實
    現對邱富農之債權，以債權人之身分請求邱富農及被告應就
    被繼承人邱楊月英所遺如附表一所示之不動產辦理繼承登記
    ，並將附表一所示之遺產依附表三所示應繼分比例分割為分
    別共有，爰依民法第242 條、第1164條規定提起本件訴訟，
    代位邱富農請求與被告分割如附表一所示之遺產等語。並聲
    明：被告及邱富農就被繼承人邱楊月英如附表一所示之遺產
    應辦理繼承登記。被告及邱富農就被繼承人邱楊月英所遺如
    附表一所示之遺產應准予分割，分割方法如附表三所示按被
    告之應繼分比例為分別共有。
二、被告邱昌洲到庭陳稱同意法院強制分割遺產等語，其餘被告
    均經合法通知，未於言詞辯論期日到場，亦未提出書狀作何
    聲明或陳述。
三、得心證之理由：
（一）債務人即受告知訴訟人邱富農積欠原告債務未清償，而附
      表一、二所示遺產為被繼承人邱楊月英未經分割之全部遺
      產，未據繼承人辦理繼承登記，且邱富農除上開得繼承之
      權利外別無其他財產等情，有原告提出之本院100年度司
      執字第25746號債權憑證、土地登記謄本、本院查詢有無
      拋棄繼承函文、前案紀錄表、戶籍謄本、繼承系統表等附
      卷可稽（見本院卷第17-33頁、第57-59頁、第63-75頁、
      第99-105頁），並有財政部北區國稅局竹東稽徵所檢送之
      遺產稅核定通知書、橫山地區農會函存卷足參（見本院卷
      第47-50頁、第147-157頁），且經本院調閱99年度司繼字
      第433號陳報遺產事件卷宗核閱無訛，上情為被告邱昌洲
      所不爭執，其餘被告則未到場爭執，亦未提出書狀作何有
      利於己之聲明、陳述或證據以供本院審酌，本院依調查證
      據之結果及斟酌全辯論意旨，堪認原告前揭主張為真實。
（二）按債務人怠於行使權利時，債權人因保全債權，得以自己
      之名義，行使其權利；又繼承人有數人時，在分割遺產前
      ，各繼承人對於遺產全部為公同共有；繼承人得隨時請求
      分割遺產，民法第242條前段、第1151條、第1164條前段
      分別定有明文，是繼承人欲終止其間之公同共有關係，惟
      有以分割遺產之方式為之，而所謂「得隨時請求分割」，
      依民法第829條及第830條第1項規定觀之，自應解為包含
      請求終止公同共有關係在內，俾繼承人之公同共有關係歸
      於消滅而成為分別共有，始不致與同法第829條所定之旨
      趣相左，庶不失繼承人得隨時請求分割遺產之立法本旨。
      又按繼承人自繼承開始時，除本法另有規定外，承受被繼
      承人財產上之一切權利、義務，民法第1148條第1項前段
      亦有明定，故繼承人於繼承開始後，其對遺產之權利，性
      質上即為具有財產價值之權利，遺產分割請求權，係在繼
      承之事實發生後，基於繼承權而發生，因繼承取得之財產
      ，可供清償債務人之債務，且非專屬債務人本身之權利，
      應得由債權人依民法第242條規定代位行使之。經查，原
      告之債務人邱富農因繼承而取得如附表一、二所示遺產之
      公同共有權利，在遺產分割析算完畢前，尚無法自一切權
      利義務公同共有之遺產單獨抽離而為執行標的，應俟辦妥
      遺產分割，始得進行拍賣，即執行法院須待邱富農已辦妥
      遺產分割或由原告代位提起分割遺產訴訟，消滅公同共有
      關係後，始得對邱富農所分得部分執行；而原告對邱富農
      之上開債權未獲清償，且邱富農除附表一、二所示遺產公
      同共有權利外，已無足夠資力可以清償該債務，有債權憑
      證為憑（見本院卷第17-19頁），又被繼承人邱楊月英所
      遺附表一、二所示遺產無不能分割之情形，亦無不分割之
      約定，邱富農依法得隨時訴請分割遺產，然其怠於行使遺
      產分割請求權，致原告無法就其分得部分執行而受償，故
      原告為保全其對邱富農之債權能獲得清償，依民法第242
      條之規定代位行使邱富農就被繼承人邱楊月英所遺如附表
      一、二所示遺產之分割請求權，應屬有據。
（三）次按分割共有物乃直接對物之權利有所變動，即屬處分行
      為之一種，凡因繼承於登記前已取得不動產物權者，其取
      得雖受法律之保護，不以其未經繼承登記而否認其權利，
      但繼承人如欲分割其因繼承而取得公同共有之遺產，因屬
      於處分行為，依民法第759條規定，自非先經繼承登記，
      不得為之，且為訴訟經濟計，當事人一訴請求辦理繼承登
      記後再為分割，並無不可（最高法院68年度第13次民事庭
      會議、70年度第2次民事庭會議決議、69年台上字第1012
      號判例意旨參照）。查被繼承人邱楊月英於99年4月29日
      死亡後，其所遺附表一所示不動產均尚未辦理繼承登記，
      已如上述，則原告請求邱富農及被告應就被繼承人邱楊月
      英所遺如附表一所示之不動產辦理繼承登記，揆之上開說
      明，即屬正當，應予准許。
（四）再按遺產繼承人，除配偶外，依左列順序定之：一、直系
      血親卑親屬。二、父母。三、兄弟姊妹。四、祖父母；第
      1138條所定第一順序之繼承人，有於繼承開始前死亡或喪
      失繼承權者，由其直系血親卑親屬代位繼承其應繼分；同
      一順序之繼承人有數人時，按人數平均繼承。但法律另有
      規定者，不在此限，民法第第1138條、1140條、1141條分
      別定有明文。又終止遺產之公同共有關係，應以分割方式
      為之，將遺產之公同共有關係終止改為分別共有關係，性
      質上遺屬分割遺產方法之一（最高法院82年度台上字第74
      8號判決參照）。經查，被告未主張並舉證被繼承人邱楊
      月英遺有定分割遺產之方法或禁止遺產分割之遺囑，即應
      按法定應繼分之規定定其分割方法。被繼承人邱楊月英於
      99年4月29日死亡，其繼承人即為邱富農及被告，且揆諸
      前開之規定，各繼承人就附表一、二所示遺產之應繼分比
      例係如附表三所示之情，此有繼承系統表、戶籍謄本在卷
      可稽（見本院卷第63-73、99頁）。又就附表一、二所示
      遺產之分割方法，原告主張應按繼承人之應繼分比例採取
      分別共有方式分割，經核此分割方案與法無違，且僅係將
      公同共有改為分別共有，並不損及被告之利益，況被告對
      於因分割所分得之應有部分仍得自由單獨處分、設定負擔
      ，可避免公同共有關係久延致影響彼此權益，是此分割方
      法應屬合理而可採，故本件附表一、二所示遺產，應准予
      分割，由邱富農及被告按附表三所示應繼分比例分割為分
      別共有。
四、末以各繼承人均得隨時請求分割遺產，不因何繼承人起訴而
    有不同，故原告代位其債務人邱富農請求分割遺產之訴雖有
    理由，惟關於訴訟費用負擔，以由全體繼承人各按其法定應
    繼分比例負擔，始屬公允；而原告之債務人邱富農應分擔部
    分即由原告負擔之，併此敘明。
五、據上論結，本件原告之訴為有理由，依民事訴訟法第385條
    第1項前段、第80條之1、第85條第1項，判決如主文。
中　　華　　民　　國　　110 　年　　9 　　月　　29　　日
                  民事第二庭  法  官  傅伊君　　
以上正本係照原本作成。
如對本判決上訴，須於判決送達後20日內向本院提出上訴狀。如
委任律師提起上訴者，應一併繳納上訴審裁判費。
中　　華　　民　　國　　110 　年　　9 　　月　　30　　日
                              書記官  李勻淨
附表一：
編號 不動產標示      面積(㎡) 權利範圍 1 新竹縣○○鄉○○段000地號 122.04  5分之1 2 新竹縣○○鄉○村段000地號 432.51 1分之1 
附表二：
編號 遺         產         種         類   1 橫山地區農會存款270,565元  
附表三：
編號 繼承人 應繼分比例 1 邱富農 4分之1 2 邱昌洲 4分之1 3 邱昌堅 4分之1 4 邱子維 8分之1 5 邱子凡 8分之1 
附表四：
編號 當事人 訴訟費用分擔比例 1 原告 4分之1 2 被告邱昌洲 4分之1 3 被告邱昌堅 4分之1 4 被告邱子維 8分之1 5 被告邱子凡 8分之1